臺灣桃園地方法院刑事判決　　　　　 100 年度審訴字第1238號
公　訴　人　臺灣桃園地方法院檢察署檢察官
被　　　告　李莛萱原名彭李連.
選任辯護人　吳恩篤律師
上列被告因偽造文書等案件，經檢察官提起公訴（99年度調偵字
第85號），本院準備程序進行中，被告就被訴事實為有罪之陳述
，經本院告知簡式審判程序意旨，並聽取公訴人及被告之意見後
，本院合議庭裁定改由受命法官獨任依簡式審判程序審理，判決
如下：
    主    文
李莛萱行使偽造私文書，足以生損害於他人，共四罪，各處如附
表宣告刑欄所示之刑。應執行有期徒刑壹年，如易科罰金，以新
臺幣壹仟元折算壹日。緩刑伍年，緩刑期間付保護管束，並應於
緩刑期間內向指定之政府機關、政府機構、行政法人、社區或其
他符合公益目的之機構或團體提供壹佰貳拾小時之義務勞務。
    事    實
一、李莛萱（原名彭李連杏）於民國94年8 月間召集民間互助會
    ，會期自94年8 月25日起至96年9 月25日止，會首含會員共
    計26會，約定每會新臺幣（下同）2 萬元，底標為2,000 元
    ，採內標制，於每月25日晚間8 時，在桃園縣八德市○○街
    30號「來來理髮廳」內，由李廷萱自認會首並主持各次開標
    、收取會款等事宜，每次以投標金額最高者得標，由會首向
    各會員通知得標之會員及得標之標息，再由李莛萱向未得標
    之會員，按競標利息收集會款交予得標會員。原先會務運作
    尚稱正常，詎嗣後李莛萱因缺款花用，竟萌貪念，遂意圖為
    自己不法之所有，基於行使偽造準私文書及詐欺取財之犯意
    ，利用會員未全部到場投標、觀看或對於其他會員不甚瞭解
    之機會，分別於95年8 月25日、95年12月25日、96 年4月25
    日及96年5 月25日，在上址開標處，趁附表所示之活會會員
    李月杏、李坤木、黃文聰、呂義德未到場之便，自行在標單
    上填寫李月杏等前述活會會員之名義與標息，表示該活會會
    員以該標息競標之意，而偽造該標單，並持以投標，予以行
    使，隨後一方面向其餘活會會員表示由該名遭冒名之活會會
    員以附表所示之標息得標，他方面則向遭冒標之活會會員表
    示由其他人得標，以此方式，使全部活會會員均陷於錯誤，
    各交付如附表所示之會款，並足以生損害於全部之活會會員
    。總計李莛萱於上開期間內，以上開方式，各詐得如附表所
    示之會款，合計66萬5200元。嗣李莛萱於96年7 月間停止開
    標，未再續行餘下互助會之競標事宜，且避不見面，經所餘
    之活會會員李月杏等人相互查訪，始知受騙。
二、案經李月杏、呂義德、李坤木訴請臺灣桃園地方法院檢察署
    檢察官偵查起訴。
    理    由
一、本件被告所犯為死刑、無期徒刑、最輕本刑為3 年以上有期
    徒刑以外之罪，其於準備程序進行中，就被訴事實為有罪之
    陳述，經告知簡式審判程序之旨，並聽取公訴人及被告之意
    見後，本院合議庭認為適宜依刑事訴訟法第273 條之1 第1
    項規定，裁定由受命法官獨任進行簡式審判程序，且依同法
    第273 條之2 、第159 條第2 項之規定，不適用傳聞法則有
    關限制證據能力之相關規定，合先敘明。
二、上揭犯罪事實，業據被告於本院準備程序中坦承不諱，核與
    被害人李月杏、李坤木、黃文聰、呂義德於警詢、偵查及本
    院準備程序中指述渠等並未標得會款等語相符，且依卷附該
    互助會會員吳玉緞、賀魏蓮英提出之互助會會單顯示，李月
    杏等4 人均有在附表所示時間得標之紀錄，參酌該互助會應
    在96年9 月結束，而被告在96年7 月倒會時，尚有4 、5 名
    活會會員不曾得標，超出應有現存之活會會員甚多，另參酌
    證人即本互助會會員呂義德、曹瑞珠、蘇秋美、曾運財於偵
    查中均證稱：投標時需在標單上簽寫投標會員之姓名及要標
    的金額等語（參見97年度偵字第19708 偵查卷第11至17頁）
    ，足認被告確有冒用、偽造李月杏、李坤木、黃文聰與呂義
    德之名義投標，使其他活會會員陷於錯誤而交付會款甚明。
    綜上，足認被告前揭自白屬實，堪以採信。本件事證明確，
    被告犯行堪以認定，應依法論科。
三、本件詐得會款之計算：
  (一)本件互助會係採內標制，會員應繳之每期會金，因死會或活
    會而有不同，申言之，活會會員在繳交每期會金時，應先減
    去當次標息，而死會會員僅需固定繳交每期會金，按死會會
    員本即有繳交會款之義務，不論由何人得標皆然，是故，被
    告冒標，僅有該次活會會員所繳交之金額，始為被告該次詐
    得之款項，至於死會會員所繳交之款項，則應循民事途徑解
    決。
  (二)再者，理論上，活會會員之人數固應隨每次互助會開標而次
    第減少1 人，惟若某次標會係被告冒標，則因該次並無實際
    得標之活會會員，故下次開標時之活會會員人數，即無減少
    可言，反面言之，死會之會員人數將不會增加，從而，設若
    被告在緊鄰之2 次互助會開標時，連續2 次冒標，則因活會
    會員人數並未有減少，故該2 次之死會會員人數亦應該相同
    。本件查無被告虛構互助會會員加入，故所謂之活會會員人
    數，即為該互助會之會員總數，扣除會首及死會會員人數所
    得。是被告一次冒標，所詐得之金額計算公式為：（互助會
    之總會員人數－當期之死會會員人數－會首）×（會金－該
    次標息）＝詐欺所得（詳如附表所示）。
四、按冒用他人名義書寫標單，以冒標他人之互助會，茍標單上
    除書寫被冒標者姓名及欲標取會款所出利息之金額外，並書
    有「標單」之意旨，而就文義內容之本身，使人一見即知係
    投標會款之標單，該標單固係刑法第210 條所稱之私文書；
    惟如僅在紙上書寫被冒標者之姓名及所出利息之金額，就文
    義本身並不足以獨立表示一定用意之證明，如非依民間互助
    會之習慣，尚無從認定其上之文字，係用以表示該名義人願
    出所書金額之利息以標取互助會會款之證明者，則非刑法第
    210 條所規定之私文書，而屬同法第220 條第1 項以文書論
    之準私文書（最高法院92年度台上字第7231號判決意旨可資
    參照）。經查，證人呂義德、曹瑞珠、蘇秋美、曾運財、黃
    文聰等人於偵查中均證稱：標會要寫標單，標單上要寫金額
    及會員姓名等語（參見97年度偵字第19708 偵查卷第11至17
    頁），本件標單均未扣案，而衡諸民間一般常情，互助會會
    員投標時，標單上也均僅記載投標者姓名及投標金額，鮮少
    記載標單之字樣，是故，依上開判決見解，應認為係準私文
    書。核被告李莛萱4 次以附表所示之活會會員名義填寫標單
    ，冒標該活會會員會款之所為，均係犯刑法第216 條、第21
    0 條、第220 條第1 項之行使偽造準私文書罪，及同法第33
    9 條第1 項之詐欺取財罪。被告在標單上偽造其他活會會員
    之簽名，係整個行使偽造準私文書之部分行為，偽造之低度
    行為，復為行使之高度行為所吸收，均不另論罪。又被告在
    每次互助會開標時，一次冒標，而同時詐取多名活會會員會
    款，此部分為一行為觸犯數相同詐欺取財罪名之想像競合犯
    ，與該次偽造標單之行使偽造準私文書罪，應依刑法第55條
    規定，從一重之行使偽造準私文書罪處斷。被告4 次冒標，
    所犯四個行使偽造準私文書罪，雖然犯罪方法與被害人均大
    致相同，惟犯罪時間截然可分，並係分4 次詐得不等之款項
    ，客觀上可分開評價，應分論併罰。爰審酌被告招募本件互
    助會起，原先尚無差池，此後冒標，當係因經濟一時發生困
    難所致，惟其既然發現財務周轉已生困難，初期不思面對問
    題解決，反以冒標手段彌縫，致使損害持續擴大，終至無法
    收拾而倒會，被害人之損失金額，案發後坦承犯行，並已與
    被害人達成和解等一切情狀，量處如主文所示之刑。又被告
    如附表編號一、二之犯罪時間均係在96年4 月24日之前，所
    犯之罪又均合於中華民國九十六年罪犯減刑條例第2 條第1
    項第3 款規定之減刑要件，爰減其宣告刑二分之一，並與附
    表編號三、四之罪刑定應執行之刑及諭知易科罰金之折算標
    準，以示懲儆。另查被告前未曾有犯罪之紀錄，有臺灣高等
    法院被告全國前案紀錄表1 件在卷可查，其因一時失慮行為
    ，致觸犯刑責，經此偵查、審理及刑之宣告後，當知所警惕
    而無再犯之虞，本院認被告所受刑之宣告以暫不執行為適當
    ，爰依刑法第74條第1 項第1 款、第2 項第5 款及第93條第
    1 項第2 款之規定，併予諭知如主文所示之緩刑期間，並於
    緩刑期間付保護管束及應於緩刑期間內向指定之政府機關、
    政府機構、行政法人、社區或其他符合公益目的之機構或團
    體提供120 小時之義務勞務，俾收啟新及惕儆之雙效。至被
    告偽造之標單並未扣案，衡情標單本身並無任何經濟價值，
    且在得標後即失其作用，應無保留必要，足認已遭被告丟棄
    ，而不復存在，不再諭知沒收；至於標單上由被告偽造之署
    押已經隨同標單一併滅失，依最高法院94年台上字第4252號
    判決見解，亦不再諭知沒收，併予敘明。
據上論斷，應依刑事訴訟法第273 條之1 第1 項、第299 第1 項
前段，刑法第216 條、第210 條、第220 條第1 項、第339 條第
1 項、第55條、第41條第1 項前段、第8 項、第51條第5 款、第
74 條 第1 項第1 款、第2 項第5 款、第93條第1 項第2 款，刑
法施行法第1 條之1 第1 項、第2 項前段，中華民國九十六年罪
犯減刑條例第2 條第1 項第3 款、第7 條、第9 條、第11條判決
如主文。
本案經檢察官簡方毅到庭執行職務。
中    華    民    國    100    年    8    月    31    日
                         刑事庭  法  官  鍾雅蘭
以上正本證明與原本無異。
如不服本判決，應於判決送達後10日內向本院提出上訴狀（應附
繕本），其未敘述上訴理由者，應於上訴期間屆滿後20日內補提
理由書狀於本院，上訴於臺灣高等法院。
                                 書記官  陳恩如
中    華    民    國    100    年    8    月    31    日
附錄本案論罪科刑法條：
中華民國刑法第216條
行使第210 條至第215 條之文書者，依偽造、變造文書或登載不
實事項或使登載不實事項之規定處斷。
中華民國刑法第210條
（偽造變造私文書罪）
偽造、變造私文書，足以生損害於公眾或他人者，處 5 年以下
有期徒刑。
中華民國刑法第220條
（準文書）
在紙上或物品上之文字、符號、圖畫、照像，依習慣或特約，足
以為表示其用意之證明者，關於本章及本章以外各罪，以文書論
。
錄音、錄影或電磁紀錄，藉機器或電腦之處理所顯示之聲音、影
像或符號，足以為表示其用意之證明者，亦同。
中華民國刑法第339條
意圖為自己或第三人不法之所有，以詐術使人將本人或第三人之
物交付者，處五年以下有期徒刑、拘役或科或併科一千元以下罰
金。
以前項方法得財產上不法之利益或使第三人得之者，亦同。
前二項之未遂犯罰之。
附表
┌─┬────┬─────┬────┬───────────┬──────────┐
│編│冒標時間│冒名會員  │ 標息   │遭詐欺活會會數＊會金＝│     宣告刑         │
│號│        │          │(新台幣)│詐得會款（新臺幣）    │                    │
├─┼────┼─────┼────┼───────────┼──────────┤
│一│95年8 月│李月杏    │3300元  │(26-12)*(00000-0000)  │李莛萱行使偽造私文書│
│  │25日    │（第13標）│        │ =233800元            │，足以生損害於他人，│
│  │        │          │        │                      │處有期徒刑肆月，減為│
│  │        │          │        │                      │有期徒貳月，如易科罰│
│  │        │          │        │                      │金，以新臺幣壹仟元折│
│  │        │          │        │                      │算壹日。            │
├─┼────┼─────┼────┼───────────┼──────────┤
│二│95年12月│李坤木    │4200元  │(26-16+1)*(00000-0000)│李莛萱行使偽造私文書│
│  │25日    │（第17標）│        │=173800元             │，足以生損害於他人，│
│  │        │          │        │                      │處有期徒刑肆月，減為│
│  │        │          │        │                      │有期徒貳月，如易科罰│
│  │        │          │        │                      │金，以新臺幣壹仟元折│
│  │        │          │        │                      │算壹日。            │
├─┼────┼─────┼────┼───────────┼──────────┤
│三│96年4 月│黃文聰    │3800元  │(26-20+2)*(00000-0000)│李莛萱行使偽造私文書│
│  │25日    │（第21標）│        │=129600 元            │，足以生損害於他人，│
│  │        │          │        │                      │處有期徒刑肆月，如易│
│  │        │          │        │                      │科罰金，以新臺幣壹仟│
│  │        │          │        │                      │元折算壹日。        │
├─┼────┼─────┼────┼───────────┼──────────┤
│四│96年5 月│呂義德    │4000元  │(26-21+3)*(00000-0000)│李莛萱行使偽造私文書│
│  │25日    │（第22標）│        │=128000 元            │，足以生損害於他人，│
│  │        │          │        │                      │處有期徒刑肆月，如易│
│  │        │          │        │                      │科罰金，以新臺幣壹仟│
│  │        │          │        │                      │元折算壹日。        │
└─┴────┴─────┴────┴───────────┴──────────┘